臺灣高等法院臺南分院民事判決　九十三年度保險上字第八號
　　　上　訴　人　　甲○○
　　　　　　　　　　　　　　　.
　　　訴訟代理人　　許世烜律師
　　　被　上訴人　三商美邦人壽保險股份有限公司
　　　法定代理人　　丙○○
　　　訴訟代理人　　郭宏義律師
　　　複　代理人　　池泰毅律師
　　　被　上訴人　國泰人壽保險股份有限公司
　　　法定代理人　　乙○○
　　　訴訟代理人　　黃正安律師
　　　複　代理人　(1)蔡淑文律師
右當事人間請求給付保險金事件，上訴人對臺灣臺南地方法院於中華民國九十三年一
月七日所為第一審判決（九十二年度保險字第一五號），提起上訴，本院（言詞辯論
終結期日：九十三年八月三日）判決如左：
      主      文
上訴駁回。
第二審訴訟費用由上訴人負擔。
      事      實
甲、上訴人方面：
  一、聲明：求為判決：（一）原判決廢棄。（二）被上訴人〈三商美邦人壽保險
      股份有限公司〉｛下稱〈三商人壽公司〉｝應給付上訴人新台幣（下同）四百
      五十萬元及自民國（下同）九十一年十二月一日起至清償日止，按週年利率百
      分之十計算之利息。（三）被上訴人〈國泰人壽保險股份有限公司〉｛下稱
      〈國泰人壽公司〉應給付上訴人二百萬元，及自九十一年十二月一日起至清償
      日止，按週年利率百分之十計算之利息。（四）第一、二審訴訟費用，由被上
      訴人〈三商人壽公司〉負擔六十五分之四十五，餘由被上訴人〈國泰人壽
      公司〉負擔。（五）上訴人願供擔保，請准宣告假執行。
  二、陳述：除與原判決記載相同者，予以引用外，補稱：
  （一）原判決理由關於本件舉證責任之分配，顯有可議之處：
      (一)本件爭執之重點在於被上訴人所抗辯被保險人【謝明華】是否係自殺而身故
        ？惟上訴人否認之。依〈最高法院〉目前最新之見解即九十一年度台上字第
        二一八七號判決已明示：「按主張法律關係存在之當事人，僅須就該法律關
        係發生所須具備之特別要件，負舉證之責任，至於他造主張有利於己之事實
        ，應由他造舉證證明（本院四十八年台上字第八八七號判例參照）。查上訴
        人已就黃○利與被上訴人間有保險契約存在，及黃○利係一氧化碳中毒死亡
        之事實，為相當之舉證；而被上訴人抗辯黃○利係自殺死亡，其不負賠償責
        任云云，自屬主張有利於己之事實，即應由被上訴人負舉證之責。原審認應
        由上訴人就黃○利確係意外事故死亡之事實負舉證之責，已與上開判例意旨
        相違。」。揆諸上開〈最高法院〉判決意旨，上訴人僅須就保險契約存在，
        及被保險人駕車墜海死亡之事實為相當之證明，即為已足。至於被上訴人抗
        辯被保險人係自殺死亡，其不負賠償任之事實，應由被上訴人負舉證責任。
      (二)本件兩造所不爭執之事實，即上訴人向被上訴人等人投保系爭保險契約之事
        實，以及系爭保險契約被保險人【謝明華】於九十一年十月二十三日駕車行
        經高雄興達漁港時墜海死亡之事實，經〈台灣台南地方法院檢察署〉｛下稱
        〈台南地檢署〉｝相驗明確等，則上訴人已就法律關係發生所須具備之特別
        要件事實，盡舉證之責任，至於被上訴人主張有利於己之事實，應由被上訴
        人舉證證明。
      (三)被上訴人等固抗辯系爭之保險附約｛〈國泰人壽公司〉〈新家特死殘〉一０
        ０萬元、〈死殘增額〉一００萬元及〈三商人壽公司〉〈意外身故及殘廢保
        險金〉二００萬元｝，依特約條款之約定，必須有「遭遇外來、突發的意外
        傷害事故所造成之死亡」始能請求理賠云云。而原判決固舉各該系爭保險契
        約〈附約〉之特約條款中所約定：「被保險人於本特約有效期間內，因遭遇
        外來、突發的意外傷害事故，致其身體受傷害或因而殘廢或死亡時，依照本
        特約的約定，給付保險金」，而認定應由上訴人舉證被保險人【謝明華】係
        因「遭遇外來、突發的意外傷害事故致死亡」之事負舉證責任，惟查：
      1.系爭附約保險，其性質上為一種傷害險。只要被保險人之死亡，與傷害有因
        果關係之存在，不論此意外事故之傷害行為是由於被保險人自己之過失，或
        係由於第三人之故意行為，均非所問。經查：被保險人謝明華之死亡原因已
        ，係因「意外落水、窒息死亡」，已有〈台南地檢署〉九十一年度相字第一
        三二五號卷九十一年十月二十八日相驗報告書可稽，亦即，被保險人確係因
        為落水之意外事件導致窒息之傷害結果，並因窒息之傷害結果直接導致死亡
        之發生，則死亡與意外落水事件間確有因果關係存在，此間並無其他突發宿
        疾致因果中斷。不論此意外落水事件被保險人是否有過失，只要非故意行為
        ，被保險人均應依約理賠。至於被保險人依特約條款欲排除其理賠責任，自
        應就其主張特約條款所約定事實－即自殺行為存在，負舉證責任（最高法院
        九十一年度台上字第二一八七號判決意旨參照）。
      2.況依各該系爭保險契約之「附約」內另有除外責任（原因）將「要保人、被
        保險人的故意行為」，列舉為不負給付保險金責任之特約（如〈三商人壽公
        司〉個人傷害保險附約第九條）。保險特約列舉保險人免負給付責任事由，
        該事由之存在，使保險公司免負給付保險金責任，乃為有利於保險人之事實
        ，則該免負責任之事實之存在，應由保險人舉證證明之。按解釋契約，應通
        觀契約全文，不應僅拾取片面文字以偏概全；又依【保險法】第五十四第二
        項規定：「保險契約之解釋，應探求契約當事人之真意，不得拘泥於所用之
        文字，如有疑義時，以作有利於被保險人之解釋為原則」；再按同法五十四
        條之一第三、四款之規定：舉凡有「加重要保人或被保險人之義務」，或「
        其他於要保人、受益人或被保險人有重大不利益」者，依訂約時情形顯失公
        平時，該約定無效。本件保險契約均為定型化契約，應無爭執。故而在保險
        契約之爭議事件中，舉證責任究應由何人負證責任，應參酌前揭保險法特別
        規定，做有利於要保人、受益人或被保險人之解釋。再者，所謂保險者，乃
        要以契約保障被保險人或受益人，於不可預料之保險事故發生後，即應由保
        險人給付保險金，俾使受益人免於不可預料之保險事故發生後生活陷入困頓
        之中。若於保險事故發生後，反而要求甫遭重創之被保險人或受益人、要保
        人等弱勢之一方來蒐證證明保險事故之發生非因故意行為所致，則顯失公平
        ，有違【保險法】第五十四條及五十四條之一第三、四款之規定。且與【保
        險法】第一條所謂之保險目的相違背。因此，本件系爭之保險契約之附約中
        固有「因遭遇外來、突發的意外傷害事故」等語，惟解釋上，此約定僅為劃
        定保險人就該傷害特約所應負之給付（責任）範圍而已（例如病死不在此特
        約承保範圍），參照同附約其他特別條款已明文列舉保險人之責任排除事由
        ，及參酌保險法之有利被保險人之解釋原則及不公平特約無效等原則，應解
        為：若被上訴人欲主張免責，即應由被上訴人舉證證明所承保之保險事故尚
        未發生（即非因意外傷害所致），或舉證證明被保險人之死亡係直接肇因於
        要保人或被保險人的故意行為所致。
      3.上訴人與被上訴人〈國泰人壽公司〉訂立之〈增購死殘增額〉特約，並非上
        訴人主動向被上訴人〈國泰人壽公司〉要約購買，而是被上訴人〈國泰人壽
        公司〉原本應撥付上訴人紅利，惟其為增加保險業績，由其業務員向上訴人
        表示可以用紅利增購該附加保障，上訴人才以紅利增購該特約。被上訴人〈
        國泰人壽公司〉主張系爭〈新家特死殘〉及〈增購死殘增額〉均有：「被保
        險人於本特約有效期間內，因遭遇外來、突發的意外傷害事故，致其身體蒙
        受傷害或因而殘廢或死亡時，依照本特約的約定，給付保險金」之特約條款
        ，此項有利於被上訴人〈國泰人壽公司〉之事實，應由被上訴人〈國泰人壽
        公司〉負舉證責任。雖被上訴人〈國泰人壽公司〉於原審提出「國泰附加傷
        害保險給付特約條款」，惟該條款是否即為與上訴人所簽訂保險契約之附款
        ，上訴人爭執之，故應由被上訴人〈國泰人壽公司〉提出契約書原本以證實
        其說。而關於八十四年五月六日訂立之「國泰美滿人生三一二終身壽險，保
        單號碼：0000000000號及附加契約新家特死殘特約」，以及事後
        以應分配紅利增購之〈增購死殘增額特約〉等契約原本，因上訴人於申請理
        賠時，已交付予被上訴人〈國泰人壽公司〉（被上訴人〈國泰人壽公司〉已
        自承上訴人備齊單據向其申請保險給付，故而該保單原本已交付被上訴人〈
        國泰人壽公司〉），故該上開保險契約原本目前由被上訴人〈國泰人壽公司
        〉執有，請命被上訴人〈國泰人壽公司〉提出。
      (四)則原判決認系爭保險契約除〈三商人壽公司〉主契約外，其餘〈國泰人壽公
        司〉之兩份附約｛〈新家特死殘〉一００萬元、〈死殘增額〉一００萬元｝
        及〈三商人壽公司〉附約一份｛〈意外身故及殘廢保險金〉二００萬元｝等
        ，應先由上訴人舉證證明被保險人係因遭遇外來、突發的意外傷害事故致死
        之舉證責任分配之見解，誠屬可議。則有關於本件全部之系爭保險契約及附
        約，因兩造已不爭執契約之存在及被保險人墜海死亡之事實，依【民事訴訟
        法】第二百八十條規定，視同自認，依同法二百七十九條規定上訴人已無庸
        再舉證。反之，若被上訴人欲主張免負給付保險金責任時，即應由被上訴人
        舉證證明所承保之保險事故（意外傷害事故）尚未發生，或舉證證明被保險
        人之死亡係直接肇因於要保人或被保險人的故意行為所致。
      (五)至被上訴人所舉之數則判決，最早期為七十九年度，最近則判決為九十年度
        之判決，均為舊見解，且其見解均與最高法院九十一年度台上字第二一八七
        號判決意旨相佐，且違反舉證責任之原則，故均不足採。
  （二）被上訴人固主張依【謝明華】之負債及收入狀況、事故現場之狀況、證人【
        葉金聰】之證詞等欲證明被保險人【謝明華】為自殺死亡，惟按：「認定事
        實應憑證據，至法院採為認定事實之證據，必於訟爭事實有相當之證明力而
        後可，若一種事實得生推定證據之效力者，亦必于現行法規有根據，即為現
        行法規所明認者而後可，斷不能以單純論理為臆測之根據，而就訟爭事實為
        推定之判斷。」（最高法院十八年上字第二０九號判例）。經查：
      (一)本件事故發生地之興達漁港第二漁市○○○○路轉入興達港大門後係長約一
        五０至一七０公尺之寬闊道路，道路盡頭即海港水面，此種海港設計，確實
        容易讓一般汽車駕駛人因不熟地形及行車速度過快之情形下意外衝入海港內
        ，導致溺水意外。
      (二)國內各漁港頻傳類似之汽車墜海事故，蓋因港區○○道路大多寬闊，外地駛
        入之駕駛人若因車速過快，或稍有疏忽，均可能發生落海意外。
      (三)又車輛之機械若發生故障，例如：煞車失靈無法將車子停住，或油門失靈發
        生爆衝等原因，在日常生活中時有所聞，非絕無僅有。則車輛衝入海、河港
        前若未煞車之情況，除可能因駕駛人自己車速過快、精神狀況不佳或路況不
        熟而尋找道路未直視前方‧‧‧等因素而發生外，尚可能非因駕駛人個人因
        素之機械故障因素而發生，上開狀況均屬意外。被上訴人主張被保險人所駕
        汽車墜海前未有煞車（上訴人否認之）並主張此為被保險人自殺證據，然此
        項被保險人所駕汽車墜海前未有煞車之事實縱屬真實，此事實並非如遺囑得
        作為自殺事實之直接證據，因此，在邏輯即不能以此結果反推自殺為原因，
        蓋「自殺」僅為汽車未煞車墜海之諸多可能條件之一而已（自殺墜海也可能
        為故布疑陣而踩煞車），故在論理法則上，不能導出自殺之事實必然存在，
        況且，汽車駕駛落港意外事故不少，而大部分均非自殺！因此，在經驗定則
        上，亦不能認定墜海前未有煞車即屬自殺行為。揆諸前引〈最高法院〉判例
        意旨，此項汽車未煞車墜海之事實，因非有直接證明自殺之效力，且並無法
        律明文規定得推定為自殺事實存在，故該項汽車未煞車墜海之事實於本案尚
        無從供為證明被保險人因自殺而墜海。
      (四)被保險人生前固有負債未能清償，然而，同時有負債未償且向保險公司投保
        鉅額壽險附加傷害、死亡意外險之人，所在多有。有負債而未能清償之人，
        所在多有，然因負債未能償還而自殺的人，並無所聞，況被上訴人主張【謝
        明華】因負債被追討債務，在被逼債之情況下而自殺‧‧‧云云，均屬臆測
        ，並無實據，上訴人否認之，因此，被上訴人主張以被保險人【謝明華】負
        債未償之事實欲證明其自殺，亦不符合論理法則及經驗定則，不足取。何況
        ，被保險人【謝明華】從事之工作除汽車零件代工（汽車零件代工因有勞保
        ，故於投保時僅填載該項），尚有從事農業生產，並以自己之汽車載客收取
        報酬。關此，上訴人在意外發生後九十一年十月二十三日檢察官訊問時即曾
        供稱：「（問：死者平日從事何職？）汽車零件代工。（問：他為何至興達
        港？）他兼做計程車司機，有時會幫忙接送鄰居‧‧‧」等語。由上開證據
        足證被保險人【謝明華】雖非富有之人，但確是一個認真工作，踏實生活之
        人，且收入足以養家，也將妻、子全家照顧得健健康康，家庭生活健全，除
        了本件系爭保險外，【謝明華】也為全家人投保。被保險人【謝明華】生前
        並未積欠鉅額債務，雖其父親以土地向農會等抵押借貸，自己擔任連帶保證
        人，然全家並未有因債務不履行而遭受強制執行之情況。被上訴人等為了拒
        絕理賠，竟將被保險人【謝明華】敘述成為一個負債累累，故意尋死之人，
        令上訴人鼻酸。
      (五)事故地點港區○○路障，然該路障僅有約二十公分高，並非如工程用紐澤西
        護欄或閃光燈之明顯路障，因此，駕駛人稍有疏忽即未能注意。又該二十公
        分高之路障上之刮痕，也僅能證明車子確有行經該處而已。
      (六)證人【葉金聰】固證稱案發當時剛好在漁網修補區，但依其證詞，證人【葉
        金聰】是在聽到「碰」一聲後才站起來看，且沒有注意有無聽到煞車聲。因
        而，證人【葉金聰】雖在場，但並未真正見聞待證事實，故其證詞無證據能
        力，不足以作不利上訴人之認定。
      (七)綜右所述，被上訴人所舉被保險人【謝明華】所駕汽車未煞車墜海及其生前
        有負債未償等事實，以及所舉證人【葉金聰】之證詞及現場相關位置等，而
        欲證明被保險人【謝明華】係因自殺而身亡，然均屬臆測推論之詞而已，依
        論理法則及經驗定則，均無從認定有自殺之行為存在。被上訴人不能證明被
        保險人有被逼債之情事，更不能證明因被逼債而萌生自殺念頭；又事故現場
        狀況無煞車痕跡、車輛直接入海等，並不能以此推認有自殺之事實，蓋若因
        機械故障或路況不熟等原因，也會導致車輛未煞車直接入海之情況，因而，
        被上訴人僅以無煞車痕跡、車輛直接入海等事實欲推認被保險人係自殺，亦
        屬單純論理之臆測，依前揭最高法院判例意旨，被上訴人所為被保險人【謝
        明華】自殺而免負給付責任之抗辯，由於其所舉事實，因無實據，且僅為單
        純臆測，尚無從為有利於被上訴人之證明，應認被上訴人未盡舉證責任。因
        此，被上訴人就其所主張有利之事實，尚未能證明，自應為不利於被上訴人
        之認定。
  （三）綜上所述，本件給付保險金事件之爭執，被上訴人應就其主張不負給付義務
        之有利事實即所承保之保險事故（意外傷害事故）尚未發生，或舉證證明被
        保險人之死亡係直接肇因於要保人或被保險人的故意行為所致等事實，負舉
        證之責任。然因被上訴人所舉證明，依論理法則及經驗法則尚不能定系爭保
        險契約之被保險人係因自殺致死亡，故應認被上訴人尚未能舉證，自應為不
        利於被上訴人之認定。
  三、證據：除援用第一審所提證據外，補提〈最高法院〉九十一年度台上字第二一
      八七判決要旨、十八年上字第二０九號判例要旨、〈台灣糖業股份有限公司〉
      蔗農分糖對帳單（均影本）各一件、剪報影本二紙、照片三張、【梁宇賢】著
      〈保險法〉影本三紙為證，並聲請：命被上訴人〈國泰人壽公司〉提出：八十
      四年五月六日訂立之「國泰美滿人生三一二終身壽險，保單號碼：00000
      00000號及附加契約新家特死殘特約」，以及事後以應分配紅利增購之〈
      增購死殘增額特約〉等保險契約原本。
乙、被上訴人方面：
（甲）被上訴人〈三商人壽公司〉部分：
  一、聲明：求為判決：（一）駁回上訴。（二）訴訟費用由上訴人負擔。（三）如
      受不利判決，願供擔保請准免為假執行。
  二、陳述：除與原判決記載相同者，予以引用外，補稱：
  （一）上訴人於九十年七月三十日以其配偶【謝明華】為被保險人向被上訴人〈三
        商人壽公司〉投保主約〈廿年繳費祥安終身壽險〉，保單號碼000000000000
        ，保險金額二百五十萬元，投保附約「傷害保險」之意外身故及殘廢保險，
        保險金額為二百萬元，均以上訴人為受益人。而上訴人主張被保險人【謝明
        華】於九十一年十月廿三日上午駕車行經高雄興達漁港時墜海意外死亡，爰
        請求給付本件保險金云云。
  （二）本件訴訟舉證責任分配之原則：
      (一)就【人壽保險】之舉證責任分配：
      1.【保險法】第一百零一條：「人壽保險人於被保險人在契約規定年限內死亡
        ‧‧‧依照契約負給付保險金之責。」，又本件〈祥安終身壽險契約〉第十
        三條：「被保險人於本契約繳費期間內身故者，本公司按下列金額總和給付
        『身故保險金』‧‧‧」，其僅規定「被保險人身故」作為保險理賠之要件
        ，並未對身故之原因另予規範，屬於「結果險」。是以，上訴人僅須就被保
        險人死亡之事實為證明，即為已足。
      2.【保險法】第一百零九條：「被保險人故意自殺者，保險人不負給付保險金
        額之責任。‧‧‧保險契約載有被保險人故意自殺，保險人仍應給付保險金
        額之條款者，其條款於訂約二年後始生效力。」，而本件〈祥安終身壽險契
        約〉第十九條除外責任：「被保險人有下列情形之一者，本公司不負給付保
        險金的責任‧‧‧三、被保險人在契約訂立‧‧‧之日起二年內故意自殺。
        」，若保險人主張有此「除外責任」之情況而得拒絕理賠者，此乃權利障礙
        事實，自屬有利於保險人之事由，應由保險人負舉證之責。本件被上訴人於
        原審已檢具事證證明被保險人【謝明華】係自殺身亡，保險人自毋庸給付本
        件保險金。
      (二)就【傷害（意外）保險】之舉證責任分配：
      1.依【保險法】第一百三十一條：「傷害保險人於被保險人遭受意外傷害及其
        所致殘廢或死亡時，負給付保險金額之責。前項意外傷害，指非由疾病引起
        之外來突發事故所致者。」。而所謂「外來突發事故」，則係指「自身以外
        之事故，且事發突然無法防範者而言。」（參照最高法院八十五年度台上字
        第一四三０號判決要旨），與一般生活上所稱之「意外」係指「意料之外」
        含義不同，必須滿足下列要件：
      (1)非疾病引起：指非自身所患病症所致。
      (2)為外來的，意即限定引起事故的原因係出於自身以外外在環境（包括他人之
        行止）之變化，故內發疾病所導致之結果應排除在外。
      (3)為突發的，意即外在環境之變化係急遽的以致不可預期或出乎預料之外。
      2.意外傷害或死亡之定義，在保險學說上固然有「原因說」及「結果說」之區
        別。如採「結果說」，不問原因是否出於意外，若結果出於意外者，即屬意
        外傷害或意外死亡。但採「原因說」時，必須導致傷害或死亡之外界原因係
        出於意外者，方屬意外傷害，若係結果出於意外，而原因非出於意外者，仍
        非意外傷害死亡。如保險契約之約款係採「結果說」時，契約用語應僅概括
        使用「意外傷害或死亡」之字句。而依【保險法】第一百三十一條第二項以
        及保險契約卻明確使用「非由疾病引起之外來突發事故」等字句，在解釋上
        係採「原因說」，應屬無疑。在本件，亦即必須導致死亡之外界原因係出於
        意外者，始可認為發生保險事故。
      3.依上開兩造訂立之「個人傷害保險附約」係屬意外傷害保險契約，而依該保
        險契約第五條約定：「被保險人於本附約有效期間內，因遭受意外傷害事故
        ，致其身體蒙受傷害而致殘廢或死亡時，依照本附約的約定，給付保險金。
        前項所稱意外傷害事故，指非由疾病引起之外來突發事故。」；足見此附加
        契約之保險事故，必須為因遭受意外傷害事故所引起之死亡始屬之（原因險
        ），有別於主保險契約以被保險人之死亡即負有給付義務（結果險），故其
        範圍自應從嚴認定，否則若不區別人壽保險與傷害保險之性質，即無另行附
        加意外傷害保險之必要。是以意外保險契約，係以意外事故發生為保險金給
        付請求權之要件，則依舉證責任分配原則，上訴人即受益人請求此部分保險
        金之給付，自應就此「權利發生之事實」即被保險人死者【謝明華】係遭遇
        「外來突發之意外」事故，負舉證責任。
      4.本件上訴人起訴主張被保險人【謝明華】係「意外」身亡，而請求保險金之
        給付，則上訴人應就「意外」負舉證之責，蓋人之傷亡有出於內在原因（例
        如器官老化、疾病及細茵感染等），亦有出於外在原因，而外在原因之發生
        ，當非僅有外來突發之事故乙端，亦有可能出於道德危險或其他事由，而此
        亦為社會一般稍具常識者所知悉，自尚不得據此事實即逕認被保險人【謝明
        華】之落海係遭外來突發之意外事故所致；故基於前述舉證責任分配之原則
        ，仍應由上訴人就被保險人【謝明華】落海係遭「外來的」、「突發的」意
        外傷害事故所致之事實，負舉證之責。須俟上訴人就此一權利發生之要件先
        為相當合理之證明後（至少其證明度應使人有％之確信），保險人若主張
        該意外事故係由被保險人之故意行為所造成，就此一除外責任，始由保險人
        負舉證之責任。
      5.上訴人提起上訴雖主張：系爭保險契約附約內另有除外責任（原因）將「要
        保人、被保險人之故意行為」列舉為不負給付保險金責任之特約，依保險法
        有利於被保險人之解釋原則及不公平特約無效等原則，應由被上訴人舉證所
        承保之保險事故（意外傷害事故）尚未發生，或被保險人之死亡肇因於要保
        人或被保險人的故意行為所致云云，然此顯係混淆【人壽保險】與【傷害（
        意外）保險】之性質，以及誤認舉證責任分配之原則，不足採。另上訴人所
        舉〈最高法院〉九十一年度台上字第二一八七號判決，其內容未令受益人就
        「意外」為相當合理之證明乙節，亦顯非適切。再者，舉證責任分配之原則
        係依法規定之，並非在解釋意思表示，自無【保險法】第五十四條第二項：
        「如有疑義時，以作有利於被保險人之解釋為原則。」之適用。
      6.又上訴人指稱：車輛衝入海中前若未剎車，可能係因駕駛人精神狀況不佳，
        或車輛之機械故障因素所致，上開情形均屬意外云云，惟上訴人所指之情形
        ，並非一般社會生活之常態事實，而係變態事實，且該事實既係構成「意外
        」之原因要件，自應由主張有此等權利發生事實及變態事實之上訴人負舉證
        責任。本件上訴人並未就被保險人【謝明華】之死亡係由「外來突發之意外
        事故」所致，負相當合理證明之責，且就被上訴人於原審所提出，諸多可以
        證明【謝明華】係自殺之情況證據以及間接事實，上訴人亦無法提出反證以
        動搖該事實，則本件被保險人自非屬意外死亡，上訴人請求給付本件保險金
        ，自有未合。
  （三）本件被上訴人就被保險人【謝明華】係自殺死亡之舉證及其程度，應不以直
        接證據為限，尚包含間接事實之證據及情況證據在內：
      (一)本件爭點在於被保險人【謝明華】之死亡是否係自己故意自殺之行為所造成
        ？查一個人欲自殺尋死，且付諸行動而造成死亡之結果者，必先有自殺之主
        觀意念，以及客觀結束生命之行為，而主觀上有無自殺之內心意思，除非有
        表露於外之徵兆可尋，否則實非他人所能知曉，即令是被保險人最為親近之
        人，亦未必能夠事前察知其有無自殺之意圖（如日前發生之香港影星張國榮
        自殺案）。而意外死亡，係指被保險人遭遇不可預料外來的突發事故，而致
        生死亡之結果，其突發性、瞬間性，相對於「自殺」乃被保險人先有計畫，
        並依此計畫作為結束生命之行動者，二者自不相同，故自殺死亡與意外死亡
        ，常可從客觀死亡之方式加以判別。是以，吾人自可在事件發生後，就事前
        事後一切客觀情狀及事實加以綜合評估，以為判斷被保險人究為意外死亡抑
        或自殺？而本件依被上訴人所提出之間接證據或情況證據之表現證明，已可
        充分證明被保險人係自殺導致死亡。
      (二)按待證事實之證明，除直接證據外，尚包括間接事實之證據在內，是故，被
        上訴人縱無法以直接證據證明本件被保險人【謝明華】在主觀上有自殺之意
        圖，但得依經驗法則，依明瞭之間接事實推定其待證事實：
      1.按「應證之事實雖無直接證據足資證明，而往往可用經驗法則，依明瞭之間
        接事實，推定其真偽。此際如有間接證據證明間接事實，即得據以推定應證
        事實之真偽。」（最高法院九十一年度台上字第九九五號判決）；又「主張
        法律關係存在之當事人，須就該法律關係發生所須具備之特別要件，負舉證
        之責任，而此特別要件之具備，苟能證明間接事實，且該間接事實與要件事
        實間，依經驗法則已足推認其因果關係存在者，亦無不可，非以直接證明要
        件事實為必要。」（最高法院九十一年度台上字第二Ｏ七六號判決），亦即
        被上訴人只要依明瞭的間接事實，在經驗法則上可以推定應證事實者，即屬
        已盡舉證之責，此觀下列實務見解即明。
      2.最高法院八十六年度台上字第一二四三號判決即認為「以塑膠袋套於頭部，
        可能導致窒息死亡之結果，為稍具知識經驗之人週知之事實，鄭重言自行以
        塑膠袋套於頭部，因而窒息死亡，其所為是否係故意自殺，亦非無疑。」，
        而將原判決廢棄發回台灣高等法院。
      3.台灣高等法院八十九年度保險上字第五八號判決亦謂：「查何弘章為一受有
        相當教育程度之成年人，其就汽車排放之廢氣含有一氧化碳，在大量吸入之
        情形下，將發生窒息死亡之結果，應有足夠認識，其基於此種認識，猶將汽
        車廢氣導入自身所在之汽車密閉空間內，顯係故意以此方式促使死亡結果發
        生，其為故意自殺，洵堪認定。」。
      (三)被上訴人亦可舉出情況證據，作為被保險人【謝明華】係故意自殺之表見證
        明：
      1.所謂「表見證明」，係指：「法院基於由一般生活經驗而推得之典型事象經
        過，由某一定客觀存在事實（不爭執或已得完全確信者），而推斷另一於裁
        判具重要性待證事實之證據提出過程。例如貨車司機將貨車開上人行道而傷
        害行人，此際，由貨車開上人行道之客觀事實，於一般生活經驗上言，若別
        無其他特殊原因，通常可推斷貨車司機有故意過失之事實。」｛【姜世明】
        著〈新民事證據法論〉，第二一一至二一二頁；【陳榮宗】著〈舉證責任之
        分配〉，第六Ｏ至六二頁｝。
      2.前揭「表見證明法則」，亦早為實務見解所接受，且在保險訴訟中，用以認
        定被保險人有無故意自殺之故意，茲舉數例為憑：
      (1)七十五年度保險字第三二號：「查關渡大橋為現代科技建造完成之鋼架大樓
        ，兩旁欄杆高及人之胸部，如非故意爬上欄杆跳入河內自殺，豈會失足落水
        ？‧‧‧從而被告所辯，被保險人故意自殺，依據保險契約第十九條第三款
        規定，不負給付保險金責任，應屬可採。」。
      (2)八十年度保險字第二九號：「參酌要保人罹患直腸癌末期，夜間無法成眠，
        曾由證人張Ｏ根開立安眠藥助眠，其痛苦自堪想見，另原告平日對鹽酸、青
        草汁放置一在廁所，一在冰箱；鹽酸為具腐蝕性強酸，甚具刺激性各情；依
        之經驗法則，要保人當係不堪病痛纏身，趁原告不在之際，吞飲約半瓶鹽酸
        自殺死亡，足堪認定。又被告就原告主張要保人係直腸癌病亡之事實，既舉
        成大醫院之醫療反證，並以要保人服食鹽酸之客觀環境等項資為抗辯要保人
        自殺拒絕理賠理由，自已盡舉證之責。」。
      (四)綜上，按證明應證事實之證據資料，並不以可直接單獨證明之直接證據為限
        。凡先綜合其他情狀，證明某事實，再由某事實為推理的證明應證事實，該
        證明某事實之間接證據，亦包括在內。上訴人指稱須有直接證據（如遺囑）
        始得認定【謝明華】係自殺云云者，尚非可取。蓋自殺者依個人習慣，未必
        書立遺囑，或被保險人為使家屬得領取保險金而故不書立遺囑者亦有之，縱
        有書立遺囑，亦有可能遭受益人隱匿以便請求保險理賠，凡此，自不應須有
        遺囑之存在，始得認定為自殺，而排除其他間接事實及情況證據對待事實之
        證明。
  （四）被保險人【謝明華】故意自殺死亡，有下列間接事實及情況證據可證，依【
        保險法】（第一百零九條、第一百三十三條）以及保險契約之約定，上訴人
        自無請求給付保險金之權利：上訴人起訴主張：「被保險人謝明華係於民國
        九十一年十月廿三日上午駕車行經高雄興達漁港時墜海意外死亡。」云云。
        惟由相關相驗卷宗，現場履勘之照片、筆錄，以及保險人之調查，均顯示被
        保險人係故意自殺死亡，其事證如下：
      (一)就事故地點即興達漁港第二漁市場之平面圖所示，由馬路轉入漁市場大門前
        有一警衛室，臨馬路有一開啟式鐵門，到碼頭岸邊海面為一直行道路，右邊
        為漁市場大樓，左邊為漁獲交易市○○○道路至碼頭岸邊尚有約一五六公尺
        ，地寬約六公尺，事故當日（即九十一年十月廿三日九時許）上午天氣晴，
        港區內無起霧現象，視野良好（見相驗卷現場照片），並無遮蔽物可阻撓視
        線，從漁市大門即可直接全視海面上的情況，距岸邊五公尺處有一長約六公
        尺，寬約三公尺，高廿公分之高突路障，岸旁復有一排拴漁船纜繩之圓柱形
        水泥纜樁，此情況亦為上訴人所不爭。而被保險人【謝明華】駕KX-7933號
        自小客車由漁市場門口，往港內海面行駛並直接衝入海中，在此地形物下，
        駕駛不可能未見前方景物，如非故意尋死，焉會如此，端無意外落海之可能
        。
      (二)當時在場之目擊證人【葉金聰】於九十一年十月廿三日接受〈台南地檢署〉
        檢察官之訊問時稱：「問：有目睹死者開車駛入海中（提示照片）？答：有
        。就是照片中的車。死者在今日上午九點多開著照片中之藍色車輛直接駛入
        海中，他並不是在那邊做回車動作不小心掉入海中的」，足證被保險人係故
        意駕車快速行駛衝入海中。否則焉有看見前方係海面且岸旁有纜樁、船舶之
        情形下，會有此意外發生。
      (三)如係駕車人對現場地形不熟，但於突然發現眼前是大海時，亦會作緊急處置
        ，惟相驗卷內並未記載現場地面有任何剎車痕跡，而現場漁民於事故當時亦
        無聽見或看見該車有剎車聲或減速甚或故意撞擊岸邊水泥纜樁而避免落海之
        情形，顯見被保險人【謝明華】係故意駕車入水，尤其上訴人於九十一年十
        月廿三日接受〈台南地檢署〉訊問時曾表示：「他兼作計程車司機，有時會
        幫忙接送鄰居。」，足證被保險人【謝明華】對車輛操控具有職業駕駛水準
        ，本件事故如非其刻意尋死，怎會車輛於臨近海面時而無任何閃避即衝入海
        中。
      (四)證人【康振財】（即興達港安檢所司法警察）證稱：「問：現場有無剎車痕
        或碰撞痕跡？答：只有高突部分有刮痕，岸邊沒有擦撞痕跡」等語，按一般
        人駕車行駛於平坦之道路，如見前方有隆起之橫向路面，均會減速慢行，以
        免車輛跳動及車輛底盤遭到碰撞，而證人【康振財】稱岸邊斜坡路面高突部
        分有「刮痕」，足證被保險人於駕車進入港區後，見到前方突出之斜坡道，
        不但未減速，反而加速衝入海中，當車輛經過斜坡道時，因車速過快，車頭
        突然上揚，致車尾下沉而在高突之地面上造成刮痕，被保險人如非刻意尋死
        ，端不會反於一般行車之經驗法則而操作車輛。
      (五)另被保險人【謝明華】於人壽保險要保書之職業工作內容乙欄所填為批發商
        、家庭代工、汽車零件，上訴人亦稱：「問：死者平日從事何職？答：汽車
        零件代工。」，被保險人既非從事魚貨買賣，該事故地點又係魚貨交易之集
        散地，並非風景區，而被保險人居住於台南縣，卻於九十一年十月廿三日（
        星期三）一大早開車遠至高雄縣茄萣鄉興達港第二漁市場墬海，顯非日常生
        活應有之舉措，殊與常情有違，上訴人於九十一年十月廿三日受檢察官訊問
        時亦稱：「問：他為何至興達港？答：他為何會去那裡我也不知道。」，目
        擊證人【葉金聰】亦供證：「我從未見過死者在這邊出入」，是以，如非被
        保險人故意自殺尋死，當時應無在事故現場出現之理。
      (六)事故發生當時，岸邊正停泊多艘漁船，而被保險人車輛落海地點，正好為兩
        艘漁船間之空隙，且離岸約有二、三十公尺，顯見被保險人駕車進入漁市場
        後，即加速往海面行駛，在通過高突路障後，整輛車騰空躍起前行至少廿公
        尺後，始墜入海中，其自殺之意圖甚為明顯，蓋如為意外落海，其掉落地點
        應在岸邊｛證人【康振財】稱另案意外落海車子吊起距岸只有五公尺｝，方
        屬合理。
      (七)另本件被保險人【謝明華】因為在外積欠鉅額債務，無力負擔，顯然因此引
        發其自殺之動機，此有下揭事實為證：
      1.被保險人【謝明華】早於九十年八月三日起，即因多次退票紀錄而遭票據交
        換中心列為拒絕往來戶，足證【謝明華】已陷於無資力之狀況。
      2.【謝明華】曾向〈台南縣歸仁鄉農會〉｛下稱〈歸仁鄉農會〉｝借款二百五
        十萬元，因無力償還本息，自九十一年一月起遭該農會列入催收款項，其又
        積欠〈萬泰商業銀行歸仁分行〉十二萬一千元，並經該銀行於九十一年十一
        月列入催收款項，此有財團法人金融聯合徵信中心個人逾期催收或呆帳資訊
        查詢資料可稽。
      3.再查，【謝明華】除負擔前揭債務外，其亦同時以保證人身分，擔保其父親
        （即謝添福）及前妻（甲○○即上訴人）向〈歸仁鄉農會〉及〈大眾商業銀
        行〉之借款債務，其金額分別為五百十八萬九千元（逾期未還）及一百七十
        三萬六千元。
      4.【謝明華】積欠〈歸仁鄉農會〉之前揭債務，固然已就其所有之三筆土地設
        定有抵押權，然參諸上訴人提出之土地謄本可知，【謝明華】另向民間人士
        【丁建富】、【楊美麗】借款二十萬元、二百萬元，並分別就歸仁鄉○○○
        段1677-1地號土地設定第二、三順位之抵押權，該土地已於九十一年一月十
        八日遭法院查封。
      (八)綜上，被保險人共積欠外債高達一千一百七十四萬六千元，依【謝明華】從
        事家庭代工等工作，應屬無力償還該本金債務，及每月高達六、七萬元之利
        息。又於此時與上訴人辦理離婚，顯係為避免拖累妻子乃辦理假離婚以免上
        訴人遭私人追債之困擾，被保險人應係在此窘迫之下萌生自殺念頭，而在九
        十一年十月廿三日駕車高速衝入興達漁港中死亡。因此，依上開間接事實之
        證據顯示，本件被保險人【謝明華】並非從事魚貨買賣為業務，竟於九十一
        年十月廿三日上午九時許突然出現在興達漁港，其將車駛入興達港之管制區
        內，並以高速行駛衝往海面之道路上，本身具有危險性乙節，為一般人所知
        悉，況且事發當時天氣晴朗、視線良好，自行駛進入港區之守衛室即可全視
        海面、漁船及纜樁，迺【謝明華】並未降低車速，以避免危險之發生，並且
        仍然故意將車快速駛向海面（現場完全無煞車痕跡或撞擊纜樁以阻落海，並
        因車速過快而在二艘漁船及纜樁中間「飛躍墜海」），此依一般經驗法則，
        被保險人【謝明華】為故意自殺死亡，而非意外落水，自屬無疑。
      (九)上訴人指稱渠與被保險人【謝明華】雖因細故辦理離婚登記，但並未真正離
        婚，全家感情和睦，絕無自殺動機云云。惟按離婚在人生感情上係屬重大事
        項，感情和睦而離婚乃屬兒戲，上訴人所陳述之事實與社會生活一般經驗法
        則不符，自非可採。然事出必有因，被保險人【謝明華】因積欠巨額債務，
        依資料顯示，【謝明華】負欠〈歸仁鄉農會〉、〈大眾商業銀行〉及民間抵
        押借款、保證債務部分已高達一千一百七十四萬六千元，且已進入銀行催收
        及法院查封程序，又據被上訴人於保險事故發生後訪查，【謝明華】除上開
        債務外，應有負欠其他私人債務，故在遭他人逼債之情況下，為免拖累妻子
        乃辦理假離婚以求避債，被保險人因避債而萌生自殺意念，自有可能。
  （五）〈台南地檢署〉《相驗屍體證明書》就〔死亡方式〕欄雖列有病死或自然
        死；意外死；自殺；他殺；未確認等項，而相驗結果係勾選〈意外
        死〉，惟查：
      (一)法醫相驗之對象係屍體，而非事故發生過程，故一般開立驗斷書之標準，如
        不能百分之百確定死者係自殺者，即勾選意外，本件經〈台南地檢署〉九十
        二年十一月三日南檢惟融九一相一三二五字第六一九六三號函載：「本件依
        據當時現場跡證及證人之證詞，無法直接推論謝明華之死亡方式究為自殺或
        意外，復輔以死者家屬之供詞，死者生前情緒及其言行並無任何異狀，故以
        當時情狀研判其死亡方式為意外死。」之內容，可證法醫師在《相驗屍體證
        明書》上勾選意外死亡，係依當時家屬之陳述而為「推測」之結果，並無確
        切之證據證明【謝明華】係遭受「非由疾病引起之外來的、突發的事故」所
        造成之死亡。則上訴人舉《相驗屍體證明書》為證據，並不足以證明保險事
        故已發生。
      (二)再者，「依民事訴訟法第三百五十五條第一項規定之公文書推定為真正，係
        指公文書之形式證據力，亦即作成之真正而言，且檢察官之職權為追訴，其
        相驗之重點係判斷是否涉及他殺，如無他殺嫌疑，則死因究係因病或意外所
        致，往往未予深究，故自難以相驗屍體證明書上所載之死因，遽為真正符合
        系爭保險契約所認定之意外事故，是原告所提之相驗屍體證明書雖所勾選者
        為『意外死』，惟尚不得遽然認定屬系爭保險契約所約定之『意外』。」｛
        見〈台灣台北地方法院〉（下稱〈台北地院〉）八十九年度保險字第四十六
        號判決｝，亦即檢察官職司犯罪偵查，僅對於具有他殺嫌疑之死亡案件負有
        偵查追訴之責，至不具他殺嫌疑之死亡案件，死者究為自殺抑或意外死亡之
        認定，本非檢察官職掌權責。是故，民事法院於審理案件時，自得本於舉證
        責任分配之原則，依卷內所存主、客觀之事證自行認定事實，不受相驗屍體
        證明書上就死亡方式欄勾選「意外」項目之拘束。
      (三)在保險實務上，刑事《相驗屍體證明書》死因之記載，尚非必然可以作為認
        定事實即為如此之證據，此有另案〈台灣高雄地方法院〉｛下稱〈高雄地院
        〉｝九十一年度保險字第六十一號等判決數件可供參考。
      (四)本件法醫【季麟慶】從未到過現場勘驗，且其九十一年十月二十三日作成之
        《驗斷書》之製作地點為台南市立殯儀館停屍間，而非事故發生地點，故季
        法醫並無機會就事故發生現場諸般客觀環境依一般經驗法則加以綜合判斷，
        況且法醫相驗之對象係屍體，而非事故之流程，是故，前揭驗斷書記載自不
        足作為被保險人意外死亡之證明，亦無法推翻被上訴人所提出【謝明華】係
        故意自殺之間接事實及情況證據。此外，上訴人亦無法提出其他證據證明本
        件被保險人係因遭受「非由疾病引起之外來突發事故」所造成之死亡，其請
        求給付保險金，自有未合。
  （六）綜據上述，依被上訴人提出之間接證據以及一般之經驗法則，本件被保險人
        確屬故意自殺死亡無疑，本件被保險人係於九十一年十月廿三日故意開車墜
        海自殺，距訂立保險契約之九十年七月卅日起尚未屆滿二年，依【保險法】
        第一百零九條、〈祥安終身壽險契約〉第十九條約定，上訴人自無請求給付
        保險金之權利。又被保險人既係故意自殺，依【保險法】第一百三十三條、
        附約〈傷害保險契約〉第九條約定，被上訴人自亦不負理賠之責。
  三、證據：除援用第一審所提證據外，補提〈最高法院〉八十五年度台上字第一四
      三０號、八十六年度台上字第一五五一號、〈台灣新竹地方法院〉八十九年度
      訴字第三０六號、〈台灣台南地方法院〉九十年度保險字第二四號、本院九十
      一年度保險上易字第一０號、八十六年度保險上字第五號、〈高雄地院〉八十
      八年度保險字第四二號、九十一年度保險字第六一號、〈台灣高等法院台中分
      院〉九十一保險上字第六號、九十年度保險上字第一七號、七十九年度保險上
      字第五號、〈台灣桃園地方法院〉八十七年度保險字第三號、〈台灣高等法院
      〉九十年度保險上字第四一號、八十九年度保險上字第四一號、〈台北地院〉
      八十九年度保險字第四六號、七十七年度保險字第三三號、〈台灣板橋地方法
      院〉八十五年度訴字第一五二０號、〈台灣雲林地方法院〉八十七年度保險字
      第六號民事判決（含要旨）為證。
（乙）被上訴人〈國泰人壽公司〉部分：
  一、聲明：求為判決：（一）上訴人上訴駁回。（二）訴訟費用由上訴人負擔。（
      三）若受不利益判決，願供擔保請准免為假執行。
  二、陳述：除與原判決記載相同者，予以引用外，補稱：
  （一）被上訴人就被保險人【謝明華】係意外死亡負舉證責任：
      (一)一般壽險均以死亡為給付保險金之條件，另除外條件始規定「被保險人在契
        約訂立或復效之日起二年內故意自殺或自成殘」保險公司不負給付保險金的
        責任，而一般之意外險或附加之傷害給付特約則規定「被保險人因遭遇外來
        、突發的意外傷害事故致其身體蒙受傷害或因而殘廢或死亡時，始給付保險
        金。」，且除外責任亦規定「被保險人的故意自殺不付保險金。」，故兩相
        對照，很明顯傷害附約之權利發生要件不單是殘廢、死亡之事實，尚須該殘
        廢、死亡為意外事故造成，本案被保險人所投保之「新家特死殘」及「增購
        死殘增額」險，均屬傷害保險，依「國泰附加傷害保險給付特約條款」第三
        條須意外傷害事故，始得給付保險金，故上訴人即不能以「死亡」之事實即
        主張自己合符請求之要件，不言可明。
      (二)目前實務上就主訴意外事故致殘廢請求給付保險金者，均將舉證責任歸諸原
        告，亦即須由請求人舉證殘廢之發生肇因於意外事故，則意外死亡者，既規
        定於同一條款「因遭遇外來、突發的意外傷害事故致其身體蒙受傷害或因而
        殘廢或死亡時‧‧‧」應作同樣解釋，不能因事故之結果為殘廢或死亡而將
        舉證責任作不同之區分。
      (三)況〈最高法院〉八十六年度台上字第一五五一號被保險人撞山火燒車死亡乙
        案亦認為「‧‧‧上訴人未就林勝前確係出於意外事故，並以此意外事故為
        其死亡之直接、單獨原因之有利於己之事實負舉證之責，而指此項事實，應
        由被上訴人負舉證責任，自無可取。」，〈台北地院〉九十年度保險字第一
        八九號被保險人意外死亡乙案亦同此見解「‧‧‧是系爭保險契約性質上屬
        傷害保險，被告所承保之事故，必須為導致被保險人死亡之原因，且由於被
        保險人自身疾病以外之事故，事發突然而無法防範，以致發生死亡結果，被
        告始負給付保險金之責任。原告主張被告應負給付死亡保險金之責任，依前
        開約定及舉證責任分配原則，自應由原告就其權利發生事實即被保險人鍾庚
        中遭遇外來、突發之意外事故，並以此意外事故為其死亡之原因事實，負舉
        證之責。」，顯見上訴人就被保險人係因遭遇外來、突發的意外傷害事故致
        其死亡負舉證責任，而非被上訴人公司舉證其非意外死亡甚或自殺，上訴人
        所述並非的論。
      (四)而本件上訴人用以舉證被保險人係意外落海死亡僅《相驗屍體證明書》，惟
        該證明書僅有形式上之證據能力，依證明力而言至多證明被保險人係在水中
        窒息死亡，然落水是否遭遇外來、突發的意外，尚待上訴人另行舉證，若上
        訴人不能先舉證以證明自己之事實為真實，則被上訴人就其抗辯事實即令不
        能舉證，依〈最高法院〉十七年上字第九一七號判例亦應駁回上訴人之訴。
        故縱被上訴人抗辯被保險人高速駛入海中近似自殺，不能舉證，亦不能卸免
        上訴人之舉證責任，上訴人未能舉證被保險人係因遭遇外來、突發的意外而
        落海死亡，自應受不利益之判決。
  （二）被保險人【謝明華】應係自殺身亡：
      (一)案發興達漁港第二漁市場之大門距落海岸邊約有一五六米，勘驗日（九十二
        年七月二十三日上午十點）由大門處即可看見海面，縱案發日（九十一年十
        月二十三日上午九時許），依附卷「潮汐預測圖」係介於第一次低潮（三時
        四十四分）及高潮（十時二十一分）間，惟高、低潮高度相距不超過五十公
        分，並不影響九十二年七月二十三日十時之勘驗結果，故被保險人【謝明華
        】生前駕車至該地距海岸一五六米之門口即應知悉前方為海面。
      (二)臨海岸甚遠處之地面即劃有大型指示箭頭　─要前進車輛往兩側轉彎，【謝
        明華】卻視而不見，況海岸前約六米處，除落海處有一斜坡外，餘均有約二
        十公分之凸狀水泥牆擋住去處，臨海處另有一列之鋼柱用以綑綁船隻纜繩，
        大門口與該斜坡依目測即知非直線，被保險人【謝明華】若誤闖該處，至靠
        岸邊前約六米處，車輛會受阻於凸狀水泥及鋼柱無法再前進。故由前進動線
        可知，【謝明華】係以可通往海岸之斜坡為行進目標，才能不偏不倚直落大
        海，並非誤闖。
      (三)再者斜坡高亦有二十公分以上，離海岸有六米之平台，【謝明華】既以該斜
        坡為前進目標，海岸在即，至該處應減速，以免車輛上下震動，惟依員警之
        證詞現場並無煞車痕跡，反倒高突部分有刮痕，而目擊證人【葉金聰】亦證
        述「死者在今日上午九點多開著照片中之藍色車輛直接駛入海中，他並不是
        在那邊做倒車動作，不小心掉入海中的」，顯見【謝明華】並無停車或減速
        之準備，係直接駛過該高凸之斜坡，才致高突之斜坡與車輛底盤磨擦。
      (四)退言之，縱不慎駛過斜坡處，海岸在即，本能應煞車，縱不能完全停止，車
        速減緩，衝入海面之力道隨而變小，落海點會較近海岸，惟依現場事故調查
        表所載，車輛竟距海岸二十餘公尺，顯見高速駛入海中無誤。
      (五)故由上開跡證，依一般常理應不可能會不慎落海，上訴人主張被保險人不慎
        落海，依〈最高法院〉七十年度台上字第三三五八號裁判要旨，就客觀事實
        之變態，亦應由上訴人舉證。
  （三）被保險人【謝明華】有自殺之動機：
        依附卷之【謝明華】徵信資料及土地登記簿謄本，【謝明華】生前沒有固定
        之工作，生前積欠〈歸仁鄉農會〉二百五十萬元貸款逾期未還，積欠〈萬泰
        商業銀行歸仁分行〉（應係簽帳卡）十二萬一千元逾期未還，另因擔任連帶
        保證人有〈歸仁鄉農會〉逾期貸款五百一十八萬元，其名下坐落台南縣歸仁
        鄉○○○段一六七七之一、一六七六、關廟鄉○○段二二二三地號土地於九
        十一年元月間均遭假扣押，其上並設定第二、三順位各二十萬、二百萬元之
        抵押債務，經濟困頓，且經被上訴人〈國泰人壽公司〉調查員訪查其原歸仁
        鄉之鄰居，甚或其母，均證實【謝明華】生前為六合彩之「柱仔腳」，也有
        欠下賭債之風聞，兼以與其妻【甲○○】甫於該年八月離婚，婚姻不美滿，
        在生活不遂之情形下，自殺並非不可能。
  三、證據：除援用第一審所提證據外，補提〈最高法院〉八十六年度台上字第一五
      五一號及〈台北地院〉九十年度保險字第一八九號民事判決、要保書（均影本
      ）各一件、照片三張為證。
丙、本院依職權調閱〈台灣高雄地方法院檢察署〉九十一年度相字第一八０七號｛含
    〈台南地檢署〉九十一年度相字第一三二五號｝【謝明華】窒息相驗案卷。
      理      由
一、【上訴人主張之事實】：本件上訴人主張：伊於九十年七月三十日為配偶【謝明
    華】（已離婚）向被上訴人〈三商人壽公司〉投保【主契約】「二十年繳費祥
    安終身壽險」，保單號碼：000000000000，保險額為二百五十萬元
    、【附約】「意外身故及殘廢險」保險額為二百萬元，合計四百五十萬元，並以
    伊為保險受益人；又伊之配偶【謝明華】於八十四年五月六日曾向被上訴人〈
    國泰人壽公司〉投保「國泰美滿人生三一二終身壽險」，保單號碼：00000
    00000，【主契約】保險額一百萬元，【附約】有二項：(一)「新家特死殘特
    約」保險額為一百萬元，(二)「增購死殘增額特約」保險額為一百萬元，亦以伊為
    保險受益人。嗣被保險人【謝明華】於九十一年十月二十三日上午，駕車行經高
    雄興達漁港時墜海意外死亡，伊即於九十一年十一月初及同年十月二十八日檢具
    相關資料分別向被上訴人〈三商人壽公司〉及〈國泰人壽公司〉申請理賠，
    被上訴人等依約應於收齊文件後十五日內給付保險金，逾期給付應按年利一分加
    給利息，惟均遭無故拖延拒絕理賠；為此，依系爭〈保險契約之法律關係〉求為
    命(一)被上訴人〈三商人壽公司〉給付上訴人四百五十萬元及自九十一年十二月
    一日起至清償日止，按週年利率百分之十計算之利息；(二)被上訴人〈國泰人壽
    公司〉給付上訴人二百萬元，及自九十一年十二月一日起至清償日止，按週年利
    率百分之十計算之利息之判決等語。
二、【被上訴人抗辯之事實】：
（一）被上訴人〈三商人壽公司〉則以：被保險人【謝明華】居住於台南縣，卻於
      九十一年十月二十三日（星期三）一大早開車遠至高雄縣茄萣鄉興達港第二漁
      市場墬海，顯非日常生活應有之舉措，由相驗卷內所附現場履勘之照片、筆錄
      ，以及保險人之調查，均顯示被保險人確係故意自殺死亡無疑，被保險人於九
      十一年十月二十三日故意開車墜海自殺，距訂立系爭保險契約之九十年七月三
      十日起尚未屆滿二年，依【保險法】第一百零九條、〈祥安終身壽險契約〉第
      十九條約定，上訴人自無請求給付保險金之權利。又被保險人既係故意自殺，
      依【保險法】第一百三十三條、附約〈傷害保險契約〉第九條約定，被上訴人
      亦不負理賠之責等語，資為抗辯。
（二）被上訴人〈國泰人壽公司〉另以：被保險人【謝明華】生前負有巨額債務，
      經濟困頓，甫於九十一年八月與上訴人離婚，婚姻不美滿，在生活不遂之情形
      下，足認有自殺之動機；再依興達漁港第二漁市場與海岸之地理位置判斷，被
      保險人顯係高速駛入海中故意自殺死亡。依兩造不爭執之保險契約第三條約定
      ，被保險人須因遭受外來突發之意外傷害事故致死亡時，保險人始有依保險契
      約給付保險金之義務。另契約第十四條則約定被保險人之故意自殺行為為除外
      責任，伊公司不負給付保險金責任。則上訴人就被保險人係意外死亡之有利事
      實，自應負舉證責任，上訴人既未能舉證證明被保險人【謝明華】係意外死亡
      ，自不能單以被保險人死亡之事實，即主張已符合請求之要件，伊公司自無理
      賠之責任等語，資為抗辯。
三、【兩造不爭執之事實】：上訴人主張伊於九十年七月三十日為配偶【謝明華】（
    已離婚）向被上訴人〈三商人壽公司〉投保【主契約】「二十年繳費祥安終身
    壽險」，保單號碼：000000000000，保險額為二百五十萬元、【附
    約】「意外身故及殘廢險」保險額為二百萬元，合計四百五十萬元，並以伊為保
    險受益人；又伊之配偶【謝明華】於八十四年五月六日曾向被上訴人〈國泰人
    壽公司〉投保「國泰美滿人生三一二終身壽險」，保單號碼：00000000
    00，【主契約】保險額一百萬元，【附約】有二項：(一)「新家特死殘特約」保
    險額為一百萬元，(二)「增購死殘增額特約」保險額為一百萬元，亦以伊為保險受
    益人。嗣被保險人【謝明華】於九十一年十月二十三日上午，駕車在高雄興達漁
    港時墜海死亡，伊已於九十一年十一月初及同年十月二十八日檢具相關資料分別
    向被上訴人〈三商人壽公司〉及〈國泰人壽公司〉申請理賠，惟均遭拒絕之
    事實，已據其提出三商美邦人壽保險單、國泰人壽保險單、國泰美滿人生三一二
    終身壽險契約、〈三商人壽公司〉函、〈台南地檢署〉相驗屍體證明書（均影本
    ）及戶籍謄本為證（參見原審卷第九－五九頁），復為被上訴人等所不爭，自堪
    信為真實。
四、【兩造爭執之事實】：上訴人主張被保險人【謝明華】係因意外墜海死亡，被上
    訴人等依系爭保險契約，應給付契約所定之保險金等情，已為被上訴人等所否認
    ，並以前揭各情詞置辯，經查：
（一）【關於被保險人謝明華死亡之原因】：
    (一)上訴人提出〈台南地檢署〉《相驗屍體證明書》（影本‧參見原審卷第九頁）
      據以主張被保險人【謝明華】係於九十一年十月二十三日上午，駕車行經高雄
      興達漁港時墜海而「意外」死亡乙節，已為被上訴人等所否認，查〈台南地檢
      署〉《相驗屍體證明書》關於被保險人【謝明華】之〔死亡原因〕已載明：「
      甲、窒息。乙、吸入性呼吸器官損傷。丙、自小客車駕駛生前入水致損傷。」
      ，雖於列有病死或自然死；意外死；自殺；他殺；未確認等項之〔
      死亡方式〕欄另勾選〈意外死〉，然依證人即〈台南地檢署〉法醫師【季麟
      慶】於原審證稱：「法醫在相驗屍體時，只就死亡原因來判斷，至於死亡方式
      是檢察官偵查的權限，應該由檢察官來判斷，本件的相驗屍體證明書上死亡方
      式勾選意外死，是檢察官認定的‧‧‧」「法醫認定的是何種死亡原因，是屬
      於病理學方面的。而檢察官再認定是何種死亡方式，是綜合各項證據來認定的
      」等語（參見原審卷第三一九頁），再參以〈台南地檢署〉九十二年十一月三
      日南檢惟融91相００一三二五字第六一九六三號函（參見原審卷第三二四頁）
      載：「‧‧‧本件依據當時現場跡證及證人之證詞，無法直接推論謝明華之死
      亡方式究為自殺或意外，復輔以死者家屬之供詞，死者生前情緒及其言行並無
      任何異狀，故以『當時』情狀研判其死亡方式為意外死。」之內容，可證上開
      《相驗屍體證明書》上關於〔死亡方式〕欄勾選〈意外死〉，係依當時家屬
      之陳述而為「推測」之結果，自難以該《相驗屍體證明書》所勾選之〔死亡方
      式〕為認定之依據。何況，依【民事訴訟法】第三百五十五條第一項規定之公
      文書推定為真正，係指公文書之形式證據力，亦即作成之真正而言，且檢察官
      之職權為追訴，其相驗之重點係判斷是否涉及他殺，如無他殺嫌疑，則死因究
      係因病或意外所致，往往未予深究，自難以《相驗屍體證明書》上所勾選之〔
      死亡方式〕，遽為認定真正之死亡原因，是以認定被保險人真正之死亡原因時
      ，自不受《相驗屍體證明書》上所勾選之〔死亡方式〕之拘束。
    (二)查被保險人【謝明華】駕車墜海之地點，係高雄縣茄萣鄉之興達漁港第二漁市
      場（暫停用而供為漁民補網區）後之碼頭內｛其地形圖詳如原審卷第一一０頁
      所附被上訴人〈三商人壽公司〉提出及第八九頁所附被上訴人〈國泰人壽
      公司〉提出之平面圖並第八六－八八頁之照片｝，依被上訴人分別提出之平面
      圖所示，由外進入該第二漁市場之前有一警衛室，臨馬路有一開啟式鐵門，門
      寬為六點七八公尺，自鐵門至碼頭岸邊長約為一百五十六公尺，碼頭區水泥地
      寬六公尺，在落水處前之碼頭區外側有一長約六公尺，寬約三公尺，高約二十
      公分之高突路障，該路障對向岸邊，左右各有一個繫纜繩之水泥樁等情，復經
      原審勘明在卷（參見原審卷第二一三頁）。而依證人即興達漁港安檢所人員【
      康振財】於原審履勘現場時證稱：「（問：現場有無剎車痕或碰撞痕跡？）只
      有高突部分有刮痕，岸邊沒有擦撞痕跡。」「（問：車子吊起地點離岸邊距離
      ？）約二、三十公尺。」等語（參見原審卷第二一三頁反面），佐以證人即事
      發當時在第二漁市場內工作之【葉金聰】證稱：「‧‧‧案發當時，我剛好在
      漁網修補區（第二拍賣場）距港墘五十公尺處的水泥樁上閒坐，有看到死者的
      車輛進來，因為這裡常有車輛進出，所以我也不經意，突然聽到『碰』的一聲
      ，我就馬上站起來看，車頭已經沈了一半，我就立即打一一九通知，也打到派
      出所。」「（問：當時有無聽到剎車聲？）沒注意」（參見原審卷第二一三頁
      ），並其在檢察官訊問時陳稱：「有（目睹死者開車駛入海中）‧‧‧死者在
      今日上午點多開車照片中之藍色車輛直接駛入海中，他並不是在那邊做回（迴
      ？）車動作不小心掉入海中的。」｛參見〈台南地檢署〉九十一年度相字第一
      三二五號相驗卷附九十一年十月二十三日訊問筆錄｝等語，已足認被保險人【
      謝明華】並非單純開車「不慎」墜海而「意外」死亡。再依該安檢所提出之《
      安平二００二年十月二十三日潮汐預測圖》顯示（參見原審卷第二三一頁），
      當日第一次低潮在凌晨三時四十四分，第一次高潮在上午十時二十一分，第二
      次低潮在下午三時四十八分，而被保險人【謝明華】墜海時為當日上午九時零
      五分，為〈台南地檢署〉九十一年度相字第一三二五號相驗卷附《南部地區巡
      防局第五二岸巡大隊興達漁港安檢所司法警察處理變死案件初步調查報告表》
      所載明，接近當日第一次高潮之時間，當時興達漁港內之海平面非低，則任何
      人駕車進入港區內，應均可看到港內水平面。且當時太陽已出，天候並無不佳
      之情況，則被保險人在駕車進入港區之鐵門後，明知該區域內為興達港範圍，
      且可看見興達港內之海平面，以正常人而言，進入港區範圍內，應會小心減速
      緩慢前進，然依證人【葉金聰】前開證述內容，再輔以現場除高突路障有車子
      刮地痕外，並無其他煞車痕或刮痕存在，顯見被保險人【謝明華】在駕車進入
      鐵門後，即瞬間加速行駛，直往墜海處前進，在通過該高突路障後，整輛車騰
      空躍起前行至少二十公尺後，始行墜入海平面。因此，從被保險人【謝明華】
      駕駛自用小客車進入興達港區之鐵門時，目擊證人【葉金聰】並未發現有何異
      狀，顯示其進入港區時之駕駛行為並無異常，乃在進入港區後，快速往墜海處
      急駛，落水處距岸邊達二、三十公尺，且除因碰撞路面高突路障所發出之「碰
      」撞聲外，並未撞及在岸邊尚有二繫纜繩之水泥樁，依此客觀之事實，足以推
      認被保險人【謝明華】在駕車墜海時，意識並無不清礎之情事，且對該車輛之
      操控技術並無障礙，是【謝明華】駕車墜海之行為，應為其己身意識控制下之
      「故意行為」，則被上訴人等依此客觀之事實，並舉證人【葉金聰】、【康振
      財】之前開證詞，抗辯被保險人【謝明華】之駕車墜海死亡係「故意自殺」之
      行為，應屬可信，而此項推認結果，均有上開客觀事實為憑，自非與應證事實
      無關之臆測。則被保險人【謝明華】顯與單純開車「不慎」墜海導致之「意外
      死亡」有間，由此足以推翻前開《相驗屍體證明書》所勾選〈意外死〉之〔死
      亡方式〕之記載。
（二）【關於上訴人對被上訴人〈三商人壽公司〉請求部分】：
    (一)【主契約部分】：依上訴人提出向被上訴人〈三商人壽公司〉投保之〈保單
      面頁〉所載契約始期為九十年七月三十日之「二十年繳費祥安終身壽險」主契
      約，雖以上訴人為要保人，【謝明華】為被保險人，保險金額為二百五十萬元
      （參見原審卷第一三頁）。上訴人乃據以請求被上訴人〈三商人壽公司〉給
      付此部分之保險金額，但關於此部分之契約條款已載明〔主要給付項目〕為
      身故保險金、全殘保險金、滿期保險金等三項（參見原審卷第一八頁），
      就上訴人請求之〔身故保險金〕部分，系爭契約書第十三條約定：「被保險人
      於本契約繳費期間內身故者，本公司按下列金額總和給付『身故保險金』，本
      契約效力終止．．．。」，僅規定「被保險人身故」為給付〔身故保險金〕之
      原因，並未對身故之原因另予規範，是依該條之約定，其保險事故僅以被保險
      人身故為要件；但該保險條款另於同契約第十九條第一項約定【除外責任】：
      「被保險人有下列情形之一者，本公司不負給付保險金之責任：‧‧‧三、被
      保險人在契約訂立或復效之日起二年內故意自殺或自成附表所列完全殘廢。‧
      ‧‧」。此項規定合於【保險法】第一百零九條第二項規範之意旨。則在有【
      除外責任】之情況下，雖被保險人身故，保險人亦得不給付保險金額。是以【
      除外責任】是否存在，自屬有利於保險人之事由，應由保險人負舉證責任。茲
      被上訴人〈三商人壽公司〉既援引【保險法】第一百零九條及系爭保險契約
      第十九條第一項第三款約定之【除外責任】拒絕上訴人理賠之請求，復舉證證
      明被保險人【謝明華】係於系爭契約訂立後未滿二年而「故意自殺」死亡，已
      如前述，則依舉證責任之分配法則，上訴人自應再舉證證明被保險人【謝明華
      】係出於「意外」死亡之有利事實，負舉證責任，然上訴人迄未再能舉證以實
      其說，則被上訴人〈三商人壽公司〉抗辯被保險人【謝明華】係於九十一年
      十月二十三日故意自殺死亡，距訂立保險契約之九十年七月三十日起，尚未屆
      滿二年，依【保險法】第一百零九條規定及系爭保險契約第十九條約定，上訴
      人自無請求給付保險金之權利等語，應可採信。是以上訴人請求被上訴人〈
      三商人壽公司〉給付所投保【主契約】部分之保險金二百五十萬元及其利息，
      即難認為有據。
    (二)【附約部分】：依上訴人提出向被上訴人〈三商人壽公司〉投保之〈保單面
      頁〉所載契約始期為九十年七月三十日之「意外身故及殘廢保險」附約，雖以
      上訴人為要保人，【謝明華】為被保險人，保險金額為二百萬元（參見原審卷
      第一三頁）。上訴人乃據以請求被上訴人〈三商人壽公司〉給付此部分之保
      險金額，但關於此部分之契約條款已載明〔主要給付項目〕為身故保險金、
      殘廢保險金、傷害醫療保險金等三項（參見原審卷第二五頁），就上訴人
      請求之〔身故保險金〕部分，系爭附約第六條約定：「被保險人於本附約有效
      期間內遭受第五條約定的意外傷害事故，自意外傷害事故發生之日起一百八十
      日以內死亡者，本公司按保險金額給付身故保險金。」；而同【附約】第五條
      則約定：「被保險人於本附約有效期間，內因遭受意外傷害事故，致其身體蒙
      受傷害而致殘廢或死亡時，依照本附約的約定，給付保險金。前項所稱意外傷
      害事故，指非由疾病引起之外來突發事故。」；依此附加契約之保險事故，必
      須為因遭受意外傷害事故所引起之死亡始屬之，準此以觀，受益人請求此部分
      保險金之給付，自須負舉證責任，證明被保險人之死亡，係遭受「非由疾病引
      起之外來突發事故」所引起，且縱受益人能證明被保險人係遭受非由疾病引起
      之外來突發事故所造成之死亡，保險人依該【附約】條款第九條第一項【除外
      責任】〔即被保險人直接因下列事由致成死亡、殘廢或傷害時，本公司不負給
      付保險金的責任‧‧‧二、要保人、被保險人的故意行為‧‧‧〕之約定及【
      保險法】第一百三十三條規定：「被保險人故意自殺，或因犯罪行為，所致傷
      害、殘廢或死亡，保險人不負給付保險金額之責任。」，亦得舉證證明被保險
      人係因被保險人之故意行為造成死亡之事實，而免其給付保險金之責任。查上
      訴人主張被保險人【謝明華】係因駕車墜海「意外死亡」乙節，已為被上訴人
      等舉證證明係因「故意自殺死亡」所推翻，則被上訴人〈三商人壽公司〉援
      引【保險法】第一百三十三條及系爭保險【附約】條款第九條第一項第二款約
      定拒絕上訴人關於【附約】部分保險金之請求，即非無據。則上訴人請求被上
      訴人〈三商人壽公司〉給付所投保【附約】部分之保險金二百萬元及其利息
      ，亦難認為有據。
    (三)至上訴人所引〈最高法院〉九十一年度台上字第二一八七號判決所揭：「按主
      張法律關係存在之當事人，僅須就該法律關係發生所須具備之特別要件，負舉
      證之責任，至於他造主張有利於己之事實，應由他造舉證證明（本院四十八年
      台上字第八八七號判例參照）。查上訴人已就黃○利與被上訴人間有保險契約
      存在，及黃○利係一氧化碳中毒死亡之事實，為相當之舉證；而被上訴人抗辯
      黃○利係自殺死亡，其不負賠償責任云云，自屬主張有利於己之事實，即應由
      被上訴人負舉證之責。原審認應由上訴人就黃○利確係意外事故死亡之事實負
      舉證之責，已與上開判例意旨相違。」。係指要保人就被保險人係一氧化碳中
      毒之事實，已為相當之舉證後，始將舉證責任轉換由主張被保險人係自殺死亡
      事實之保險人負舉證責任，與本件保險人即被上訴人〈三商人壽公司〉已舉
      證證明被保險人【謝明華】係「故意自殺死亡」之情節有間，自難援引該判決
      為有利之主張。另上開附約所生之舉證責任，與【保險法】第五十四條第二項
      所定對保險契約之解釋及同法第五十四條之一第三、四款規定無涉，自無適用
      各該規定之餘地。
（三）【關於上訴人對被上訴人〈國泰人壽公司〉請求部分】：
    (一)上訴人對被上訴人〈國泰人壽公司〉請求給付本件保險金之保險契約，係以
      被保險人【謝明華】與被上訴人〈國泰人壽公司〉於八十四年五月六日所訂
      立之「國泰美滿人生三一二終身壽險」（保單號碼：0000000000）
      ，所附加契約之：「新家特死殘特約」保險金額一百萬元，「增購死殘增
      額特約」保險金額一百萬元為據，有其提出之〈人壽保險單〉（影本）可佐（
      參見原審卷第四九－五一頁），上訴人就此附約部分，雖未提出特約條款，惟
      依被上訴人〈國泰人壽公司〉所提之「國泰附加傷害保險給付特約條款」（
      影本外放）第三條已約定：「被保險人於本特約有效期間內，因遭遇外來、突
      發的意外傷害事故，致其身體蒙受傷害或因而殘廢或死亡時，依照本特約的約
      定，給付保險金。」，而同【附約】第十四條復約定：「被保險人直接因下列
      事由致成死亡、殘廢或傷害時，本公司不負給付保險金的責任：‧‧‧三、被
      保險人的故意自殺（包括自殺未遂）。」，準此約定以觀，被保險人所投保之
      系爭二【附約】之保險事故為「遭遇外來、突發的意外傷害事故」，是受益人
      請求保險人給付此項保險金時，自應負舉證責任，證明被保險人有遭遇外來、
      突發的意外傷害事故之情事。查上訴人主張被保險人【謝明華】係因駕車墜海
      「意外死亡」乙節，已為被上訴人等舉證證明係因「故意自殺死亡」所推翻，
      則被上訴人〈國泰人壽公司〉援引系爭保險【附約】條款第三條及第十四條
      第三款之約定，拒絕上訴人關於【附約】部分保險金之請求，即非無據。則上
      訴人請求被上訴人〈國泰人壽公司〉給付所投保【附約】部分之保險金二百
      萬元及其利息，亦難認為有據。至上訴人所引〈最高法院〉九十一年度台上字
      第二一八七號判決所揭情節，與本件事實有間，自難援為有利之主張。
    (二)又上訴人於原審就被上訴人〈國泰人壽公司〉援引系爭【附約】即「國泰附
      加傷害保險給付特約條款」之約定為抗辯，並未否認有該約款之內容，而該約
      款又屬定型化契約條款，通常即為保險人與要保人或被保險人權利義務關係之
      準據，且被上訴人〈國泰人壽公司〉已具狀陳報上訴人所投保之二項附加傷
      害險附約，適用之條款均為七十四年財政部核准之「國泰附加傷害保險給付特
      約條款」，並無其他契約正本。上訴人僅質疑被上訴人〈國泰人壽公司〉於
      原審提出「國泰附加傷害保險給付特約條款」是否即為與其所簽訂保險契約之
      附款，並未舉證證明其已將該附約交付被上訴人〈國泰人壽公司〉，況依【
      保險法】第一百三十三條規定：「被保險人故意自殺，或因犯罪行為，所致傷
      害、殘廢或死亡，保險人不負給付保險金額之責任。」，被上訴人仍得拒絕理
      賠上訴人之請求，自無再命被上訴人〈國泰人壽公司〉提出「國泰附加傷害
      保險給付特約條款」原本之必要。
五、綜上所述，上訴人依向被上訴人〈三商人壽公司〉投保之「二十年繳費祥安終
    身壽險」契約，請求被上訴人〈三商人壽公司〉給付【主契約】部分之保險金
    二百五十萬元與其利息，及【附約】部分之保險金二百萬元與其利息，均難認為
    有據，而非正當。又其依向被上訴人〈國泰人壽公司〉投保之「國泰美滿人生
    三一二終身壽險」，所附加之：「新家特死殘特約」及「增購死殘增額特約
    」，請求被上訴人〈國泰人壽公司〉給付該【附約】部分之保險金二百萬元與
    其利息，亦難認為正當。均難准許，其假執行之聲請，亦已失所附麗而難准許。
    原審因而駁回上訴人對被上訴人等之請求（含假執行之聲請），經核並無不合。
    上訴意旨猶執前詞指摘原判決為不當，而聲明廢棄，為無理由，應予駁回。至兩
    造其餘攻擊或防禦方法及舉證，均不影響本院所為前開論斷，自無再予一一審論
    之必要，附此敘明。
六、據上論結，本件上訴為無理由，依民事訴訟法第四百四十九條第一項、第七十八
    條，判決如主文。
中　　　華　　　民　　　國　　九十三　　年　　　八　　　月　　十　七　　日
                          民　事　第　一　庭
~B1審判長法官　王　惠　一
~B2　　　法官　吳　上　康
~B3　　　法官　蘇　清　恭
右為正本係照原本作成。
上訴人如對本判決上訴，須於判決送達後二十日內向本院提出上訴狀（須附繕本二份
）；未表明上訴理由者，應於上訴後二十日內向本院提出理由書（須附繕本二份）。
中　　　華　　　民　　　國　　九十三　　年　　　八　　　月　　十　七　　日
~B法院書記官　李　劍　龍
【附記】：
民事訴訟法第四百六十六條之一：
I對於第二審判決上訴，上訴人應委任律師為訴訟代理人。但上訴人或其法定代理人
  具有律師資格者，不在此限。
II上訴人之配偶、三親等內之血親、二親等內之姻親，或上訴人為法人、中央或地方
  機關時，其所屬專任人員具有律師資格並經法院認為適當者，亦得為第三審訴訟代
  理人。
